臺灣高等法院臺中分院民事判決　九十年度保險上字第一○號
　　　上　訴　人　國泰世紀產物保險股份有限公司
　　　法定代理人　丙○○
　　　訴訟代理人　戊○○
　　　受告知人　　丁○○
　　　法定代理人　甲○○
　　　法定代理人　陳　沖
　　　被　上訴人　乙○○
　　　法定代理人　己○○
右當事人間損害賠償事件，上訴人對於中華民國九十年五月三十一日臺灣臺中地方法
院八十九年訴字第三六六一號第一審判決提起上訴，本院判決如左：
      主      文
上訴駁回。
第二審訴訟費用由上訴人負擔。
　　　事實及理由
一、按當事人得於訴訟繫屬中，將訴訟告知於因自己敗訴而有法律上利害關係之第三
　　人。民事訴訟法第六十五條第一項定有明文。上訴人以第三人丁○○、甲○○為
　　受害人陳明田之繼承人，上訴人如受敗訴判決時，得向第三人陳慧寨、甲○○請
　　求返還所受領之系爭保險金，而第三人財團法人汽車交通事故特別補償基金依強
　　制汽車責任險法第三十八條第一項規定，受害人亦得向其請求補償，因之；本訴
　　訟如因上訴人敗訴，其等均有受不利益之可能，並影響其等私法上之地位，而依
　　民事訴訟法第六十五、六十六條規定告知上開第三人本件訴訟等語，合先敘明。
二、本件上訴人起訴主張：被上訴人乙○○係被上訴人典金企業股份有限公司（下稱
　　典金公司）之受僱人，被上訴人乙○○於八十九年八月十二日十六時四十分許，
　　駕駛車號R5－9011號汽車，行經台中縣龍井鄉○○村○○路南寮巷二四之一號前
　　，與上訴人承保之訴外人陳明田所駕駛車號JAY－139號機車發生碰撞，致陳明田
　　死亡，被上訴人應負連帶賠償責任，上訴人業已依強制汽車責任保險契約之約定
　　，賠付陳明田家屬一百四十萬元，包含殯葬費、因法定扶養義務生之費用及精神
    上賠償，而被上訴人與陳明田家屬達成和解之調解書載明不含汽機車強制責任險
    ，即表示該項強制責任險金額由被上訴人連帶負擔，爰依強制責任保險契約第二
　　十四條第一項之規定及強制汽車責任保險法第三十一條之規定，由上訴人取得丁
　　○○、甲○○就前開金額對被上訴人之損害賠償請求權之代位求償權，求為命被
　　上訴人連帶給付上訴人新台幣（下同）一百四十萬元，及自起訴狀繕本送達翌日
　　起至清償日止，按年息百分之五計算之利息之判決。
三、被上訴人則以：本件車禍係可歸責於陳明田，被上訴人乙○○並無過失可言，被
　　上訴人係基於道義責任而同意賠償，並非承認被上訴人乙○○有過失；縱認被上
　　訴人乙○○有過失，因陳明田亦有過失，被上訴人主張過失相抵；被上訴人與陳
　　明田家屬調解成立之賠償金一百八十萬元，實已包括汽車強制責任險賠償金一百
　　四十萬元在內；上訴人理賠給付強制險理賠金之前，甲○○、丁○○已與被上訴
　　人達成和解，並拋棄其餘民、刑追訴權，吳、陳二人對被上訴人已無請求賠償之
　　權利，故上訴人給付保險金時取得代位求償之權源已消滅，無從取得代位權。被
    上訴人典金公司在選任監督上，已就被上訴人乙○○技術之純熟度及性格之謹慎
    精細，加以注意，且就本件事故而言，縱被上訴人典金公司加以相當之注意，車
    禍仍不免會發生，是被上訴人典金公司無須負責等語，資為抗辯。
四、原審為上訴人敗訴之判決，上訴人不服上訴，聲明求為判決：(一)原判決廢棄。(二)
　　右廢棄部份，被上訴人應連帶給付上訴人一百四十萬元，及自起訴狀繕本送達之
　　日起至清償日止按年息百分之五計算之遲延利息。(三)願供擔保請准宣告假執行。
　　被上訴人聲明：求為判決駁回上訴。
五、上訴人主張其承保訴外人陳明田所有JAY－139號機車之強制汽車責任，陳明田騎
　　該機車於八十九年八月十二日十六時四十分許，行經台中縣龍井鄉○○村○○路
　　南寮巷二四之一號前，與被上訴人典金公司之僱用之被上訴人乙○○所駕駛車號
　　R5－9011號汽車發生碰撞，使陳明田死亡。被上訴人駕駛之汽車並未投保強制汽
　　車責任險，陳明田之家屬丁○○、甲○○向上訴人公司請求理賠，已由上訴人給
　　付強制責任保險金一百四十萬元，而被上訴人與陳明田家屬丁○○、甲○○達成
　　和解之調解書載明不含汽機車強制責任險，業據上訴人提出台中縣警察局烏日分
　　局犁份派出所道路交通事故證明書、強制汽車責任保險單條款、強制汽車保險理
　　賠計算書、保險賠款電匯同意書、相驗屍體證明書、台中縣大肚鄉調解委員會調
　　解書等影本為證，復為被上訴人所不爭執，堪信上訴人此部分主張為真實。惟上
    訴人主張其給付參加人丁○○、甲○○一百四十萬元之強制責任保險金，依系爭
    強制汽車責任保險單條款第二十四條第一項、及強制汽車責任保險法第三十一條
　　第一項規定，上訴人得代位行使被保險人對於被上訴人之損害賠償請求權，乃訴
　　請被上訴人應連帶給付該一百四十萬元之保險金一節，被上訴人抗辯上訴人無代
　　權，並以前開情詞置辯，經查：
　(一)汽車強制責任保險法係採責任保險法制，立法之目的，一方面在使汽車交通事故
　　之受害人得直接請求保險賠償給付，迅速獲得保障，另方面使加害人依法應負賠
　　償責任，而受賠償之請求時，得因有保險契約之保障，而在限度之金額內免其責
　　任，責任保險人之義務在於代替被保險人向第三人賠償，因此，強制汽車責任保
　　險法之保險人於被保險人駕駛被保險汽車發生交通事故，致第三人傷殘死亡，始
　　負保險賠償給付義務。依系爭強制汽車責任保險單條款第一條第二項約定：「本
　　保險契約未規定者，依汽車強制責任保險法及其施行細則之規定．．．」、第三
　　條約定之承保範圍：「被保險人因所有、使用或管理被保險汽車發生汽車交通事
　　故，造成受害人體傷、殘廢或死亡者，不論被保險人有無過失，本公司依保險契
　　約之約定，對受益人給付保險金。」，可知；上訴人所承保訴外人陳有德投保之
　　強制汽車責任保險，所承保之範圍，係被保險人耶陳陳明田因發生車禍導致他人
　　傷亡時，上訴人對於受害人負有給付保險金之義務，換言之，上訴人所承保之範
　　圍，係陳明田對於第三人傷亡之賠償責任，並非被保險人陳明田本身之傷亡，而
　　本件事故並非上訴人所承保陳明田之上開機車肇事致他人傷亡，而係被保險人陳
　　明田因該事故死亡等情，為兩造所不爭執，則上訴人對被保險人之死亡即無負給
　　付保險金之義務；又依強制汽車責任保險法第二十一條第一項規定：「汽車交通
　　事故之發生，如可歸責於被保險人或加害人以外之第三人者，保險人得於給付金
　　額範圍內代位行使被保險人對於該第三人之損害賠償請求權」。此規定亦在說明
　　保險人能代位取得對第三人損害賠償請求權，係指事故應由被保險人或加害人以
　　外之第三人負全責時、或該第三人與被保險人、加害人共同為侵權行為人應連帶
　　負損害賠償責任時，於受害人領取補償金後，依連帶債務內部求償規定，由被保
　　險人取得受害人對該第三人之請求權時，保險人始得行使此代位權，前題要件仍
　　應沿該法之立法目的，在保障被保險人駕駛被保險汽車發生交通事故，致第三人
　　發生傷殘死亡時，受害人於獲得保險給付時，保險人亦能取得代位權以求償，本
　　件上訴人主張：被上訴人為此事故之加害人，並非條文所示之「加害人以外之第
　　三人」，自無行使本條代位權之餘地。上訴人雖又以本件請求權基礎，除強制汽
　　車責任保險法第三十一條規定外，尚依據系爭強制汽車責任保險單條款第二十四
　　條第一項約定為請求，被上訴人未投保強制責任險，為被保險人以外之第三人，
　　上訴人於給付系爭保險金後，自得代位行使被保險人對被上訴人之損害賠償請求
　　權云云，惟查系爭條款第二十四條固約定：「汽車交通事故之發生，如可歸責於
　　被保險人以外之第三人者，本公司得於給付金額範圍內代位行使被保險人對於第
　　三人之損害賠償請求權。」，惟按系爭條款乃強制汽車責任保險法之私約定條款
　　，其性質亦不應超出該法上開立法之目的，被保險人本身既非強制責任險承保之
　　範圍，上訴人對被保險人之傷亡即無給付之義務，既無給付義務，其所為之給付
　　，即不能依該條款行使代位權，上訴人主張其可依此約定條款取得對被上訴人之
　　代位權，係誤解強制汽車責任保險法立法目的，自不足取。
　(二)上訴人又以不當得利之禁止乃保險法關於代位權規定之法則，解釋強制汽車責任
　　保險法第三十一條第一項時，仍應遵守此原則，現行該項規範為「被保險人或加
　　害人以外之第三人」，依文義解釋將造成末保險車輛之駕駛人卻可以享受保險利
　　益，與上開原則違背，是對於該項規定「被保險人或加害人以外之第三人」之解
　　釋，應限縮成「具有被保險人身分之加害人」云云，查本件上訴人對被保險人之
　　死亡並無給付之義務，既無給付義務，其所為之給付，依前述說明即不能行使代
　　位權，被上訴人耶無不當得利可言。至上訴人所指之規定，文義並無不明，自不
　　得任意限縮解釋。
　(三)上訴人又以於肇事車輛均非被保險汽車時，始有同法第三十八條第一項第二款、
　　第三十九條第二項特別補償基金之適用，已投保強制險之機車遭未投保之汽車撞
　　及，應向其投保之強制汽車責任保險人申請理賠，本件被保險人遭被上訴人駕駛
　　未投保強制險之汽車撞及，由上訴人負責理賠，於理賠後自得向末投保之被上訴
　　人求償云云，按汽車交通事故發生時，受害人或其繼承人因肇事汽車非被保險汽
　　車者，未能依本法規定向保險人請求給付保險金者，得在相當於本法規定之保險
　　金額範圍內，向特別補償基金請求補償。強制汽車責任保險法第三十八條第一項
　　第二款定有明文。足見；只要肇事汽車非為被保險汽車時，受害人或其繼承人即
　　能依該法規定請求特別補償基金以補償損失，本件並非多車事故致被害人陳明田
　　死亡，而係被上訴人乙○○所駕駛典金公司之車輛為肇事汽車，而該肇事汽車並
　　未授保強制責任險，參加人丁○○、甲○○為陳明田之繼承人，自得依該款規定
　　，於該法所規定之保險金額範圍內，向特別補償基金請求補償，並非無法請求補
　　償，又特別補償基金於依該款補償者，視為加害人或汽車所有人損害賠償金額之
　　一部分，特別補償基金於補償金額範圍內，得直接向加害人或汽車所有人求償。
　　同法第三十九條第一、二項亦有明文。上訴人認本件事故為多車事故，因被害人
　　陳明田所騎乘之機車己投保，而認本件無特別補償金之適用，應不足採。
七、綜上所述，上訴人基於其與受害人陳明田間強制汽車責任保險契約，以其已給付
　　陳明田之繼承人陳慧秦、甲○○一百四十萬元保險金，而主張依強制汽車責任保
　　險法第三十一條第一項規定及強制責任保險契約第二十四條第一項之代位權，訴
　　請被上訴人應連帶給付一百四十萬元，及自起訴狀繕本送達翌日起至清償日止，
　　按週年利率百分之五計算之利息，為無理由，其假執行之聲請亦失所依附，原審
　　為上訴人敗訴之判決，雖非以此為理由，惟其結果則屬相同，應予維持。上訴論
　　旨，請求廢棄改判非有理由，應予駁回。
八、本案事實已臻明確，兩造其餘攻擊防禦方法，不足以影響本判決結果，爰不一一
　　論述，併此敘明。
據上論結：本件上訴為無理由，依民事訴訟法第四百四十九條第二項、第七十八條、
判決如主文。
中　　　華　　　民　　　國　　九十一　　年　　 十一　　 月　　　五　　　日
~B1民事第四庭審判長法　官　黃斐君
~B2　　　　　　　　法　官　陳蘇宗
~B3　　　　　　　　法　官　張鑫城
右為正本係照原本作成。
不得上訴。
~B 　 　　　　　　書記官　劉智文
中　　　華　　　民　　　國　　九十一　　年　　 十一　　 月　　 十三　　 日
                                                                        Ｂ
